【裁判字號】    99,上訴,204
【裁判日期】    990413
【裁判案由】    違反水土保持法等
【裁判全文】
臺灣高等法院臺中分院刑事判決         99年度上訴字第204號
上  訴  人
即  被  告  丙○○
上  訴  人
即  被  告  甲○○
上  訴  人
即  被  告  戊○○
上  訴  人
即  被  告  丁○○
上列上訴人因違反水土保持法等案件，不服臺灣苗栗地方法院98
年度訴字第612號中華民國98年12月8日第一審判決（起訴案號：
臺灣苗栗地方法院檢察署98年度偵字第979號），提起上訴，本
院判決如下：
    主  文
上訴駁回。
    事  實
一、丁○○前因竊盜案件，經原審法院以民國96年易字第693號
    判決判處有期徒刑6月確定，甫於97年1月11日縮刑期滿執行
    完畢。緣丙○○在苗栗縣三灣鄉○○○段490之1及491之1地
    號土地上，開設里昇礦業堆置場（下稱里昇堆置場），因見
    鄰近之元光寺所有同段387地號山坡地（下稱盜挖現場）有
    品質良好之矽砂礦石，且盜挖現場僅能由里昇堆置場及另一
    方向之寶隆矽砂場進入，位置隱密，員警難以進入查緝，認
    為可藉地利之便，盜挖矽砂礦石以牟利。丙○○、甲○○、
    戊○○、丁○○遂於97年10月14日前數日之某日起，基於在
    私人山坡地內未經同意擅自採礦之犯意聯絡，由丙○○雇用
    甲○○、戊○○分別駕駛車號865-HY號、車號938-HY號營業
    用大貨車，並雇用丁○○於里昇堆置場大門把風後，4人遂
    在未得地主元光寺同意，復未向主管機關申請而取得採礦權
    之情況下，由丙○○駕駛挖土機在盜挖現場挖取矽砂礦石後
    ，交由甲○○、戊○○2人駕駛前開大貨車載運外出，而丁○○則於丙○○盜挖矽砂礦石時，在里昇堆置場大門口旁之
    貨櫃屋監看進出人員，以防止查緝人員進入查緝。嗣於97年
    10月14日上午之不詳時間，民眾向苗栗縣政府檢舉盜挖現場
    有盜採矽砂礦之情事，經苗栗縣政府河川駐衛警湯閎予、張
    國興於同日上午9時40分許，前往里昇堆置場外圍監看，發
    現確有盜挖情事，即請求三灣分駐所派警支援，惟其所埋伏
    之位置已為里昇堆置場路口監視器所拍攝到，湯閎予、張國
    興隨即至里昇堆置場大門外要求丁○○開門，但丁○○拒不
    配合，更聯絡丙○○有人前來查緝之事，丙○○乃將挖土機
    自盜挖現場開往寶隆矽砂場方向逃逸，甲○○、戊○○2人
    則因往寶隆矽砂場方向之路況不佳，乃將其等駕駛之大貨車
    自盜挖現場開回里昇堆置場，直至三灣分駐所員警到場，丁○○始將大門開啟讓查緝人員進入，湯閎予、張國興2人隨
    即開車往盜挖現場方向行駛，適甲○○、戊○○已將所盜採
    之矽砂礦倒在里昇堆置場之工寮旁，並以徒步方式棄車逃逸
    無蹤，湯閎予、張國興繼續開車在後追逐丙○○所駕駛之挖
    土機，於接近寶隆矽砂場前，丙○○因見湯閎予、張國興2
    人車輛已快趕上，即以挖土機挖斷道路，使湯閎予、張國興
    2人車輛無法前進，湯閎予雖下車徒步追趕，惟丙○○將挖
    土機棄置在寶隆矽砂場旁後，即逃離現場。嗣經湯閎予、張
    國興和三灣分駐所員警返回盜挖現場測量，遭丙○○等人盜
    採之矽砂礦數量共達1,056立方公尺，且因該地遭大面積之
    開挖整地，並未實施水土保持處理與維護，致開挖處土壤沖
    蝕嚴重，排水系統之水流混濁並挾帶土沙沈積於低窪處且沖
    刷至區域外，而有水土流失之情形。
二、案經苗栗縣警察局頭份分局報請臺灣苗栗地方法院檢察署檢
    察官偵查起訴。
    理  由
壹、證據能力部分：
一、按被告以外之人於偵查中向檢察官所為之陳述，除顯有不可
    信之情況者外，得為證據，刑事訴訟法第159 之1 第2 項著
    有明文。此係因上開偵查中向檢察官所為之陳述雖仍為審判
    外之陳述，但立法者衡量刑事訴訟法規定檢察官代表國家偵
    查犯罪、實施公訴，依法有訊問被告、證人、鑑定人之權，
    且實務運作時，偵查中檢察官向被告以外之人所取得之陳述
    ，原則上均能遵守法律規定，不致違法取供，其可信性極高
    ，為兼顧理論與實務為由，而對「被告以外之人於偵查中向
    檢察官所為之陳述」，例外規定除有顯不可信之情況者外，
    得為證據。查本件證人黃耀雄於檢察官偵訊時所為之證述，
    業經具結擔保其供述之真實性，且就證述之任意性或真實性
    而言，並無其他顯不可信之情況，該等證述自有證據能力。
二、次按被告以外之人於審判外之陳述，雖不符刑事訴訟法第15
    9 條之1 至159 條之4 之規定，而經當事人於審判程序同意
    作為證據，法院審酌該言詞陳述或書面陳述作成時之情況，
    認為適當者，亦得為證據；當事人、代理人或辯護人於法院
    調查證據時，知有第159 條第1 項不得為證據之情形，而未
    於言詞辯論終結前聲明異議者，視為有前項之同意，刑事訴
    訟法第159 條之5 定有明文。本案以下所引用之其他被告以
    外之人於審判外之陳述（含書面陳述），業經本院於準備程
    序及審理時予以提示並告以要旨，且經檢察官、被告表示意
    見，迄於言詞辯論終結前，均未主張有刑事訴訟法第159 條
    第1項不得為證據之情形，自應視為同意作為證據，本院審
    酌該等證據資料之取得或作成，並無違法、欠缺供述之任意
    性或證據證明力顯然偏低等情形，認以之為本案之證據為適
    當，故均有證據能力，合先敘明。
貳、實體部分：
一、訊據被告丙○○固不否認對盜挖現場之山坡地並無使用權源
    且未取得採礦權，亦坦承伊於97年10月14日上午，確有駕駛
    挖土機沿盜挖現場旁之產業道路往寶隆矽砂場之方向前進，
    並於苗栗縣政府河川駐衛警湯閎予、張國興在後追逐時逃逸
    離去；被告甲○○、戊○○則坦承當日上午有分別駕駛車號
    865-HY號、車號938-HY號大貨車至里昇堆置場；被告丁○○
    亦坦承當日上午有在里昇堆置場大門口，直到三灣分駐所員
    警到達現場時，才打開大門讓查緝人員進入等情，惟均矢口
    否認有何違反水土保持法及礦業法之盜採矽砂犯行。被告丙○○辯稱：當日伊要將挖土機賣給寶隆矽砂場之負責人黃耀
    雄，才將挖土機沿盜挖現場旁之道路開至寶隆矽砂場，且因
    當時常有黑道份子威脅逼租伊之土地，伊誤以為在後追逐之
    查緝人員為黑道份子，才會跳車逃逸離去，且案發後伊之挖
    土機遭查扣，但現場仍有他人繼續開挖，顯見伊並非在盜挖
    現場竊取矽砂之人云云。被告甲○○辯稱：當日伊僅是載運
    瓷土進入里昇堆置場，將瓷土倒在工寮邊，並沒有開到盜挖
    現場，查緝人員進入堆置場時，伊在車上休息，後來伊把車
    開出去時還有看到警員云云。被告戊○○辯稱：伊當日是受
    僱於聯豪矽砂公司載運砂土堆置在里昇堆置場下方，於上午
    9 點載完3 趟後，將車號938-HY號大貨車留在里昇堆置場，
    騎乘機車返家，嗣於上午11點多，才又回到里昇堆置場將大
    貨車駛離云云。被告丁○○辯稱：伊僅受僱於被告丙○○在
    里昇堆置場圍黑色遮陽網、清理水溝等雜事，不知有人盜採
    矽砂之情云云。經查：
  (一)苗栗縣三灣鄉○○○段387 地號土地為元光寺所有，業經行
    政院核定公告為水土保持法規範之山坡地乙節，有該地土地
    建物查詢資料、苗栗縣政府98年9 月10日府農水字第098015
    3019號函在卷可稽（見偵卷二第215頁、原審卷第49頁）。
    又苗栗縣政府查緝人員於97年10月14日上午前往里昇堆置場
    勘查時，於堆置場之鐵皮屋工寮旁，見有車號865-HY號、車
    號938-HY號大貨車停放，產業道路旁並有傾倒土堆壓倒雜草
    ，嗣進入盜挖現場，有發現盜採砂石之情形，經測量開挖範
    圍為長16公尺、寬11公尺、高6公尺，開挖數量共計1,056立
    方公尺，自盜挖現場往前接近寶隆矽砂場之路段，有因凹陷
    積水而中斷，路面中斷處僅餘1塊鐵板，一般車輛無法經過
    ，嗣跨越積水處至寶隆矽砂場範圍內，有無人駕駛之挖土機
    1 部（序號：CAT0320CHGNG04069）棄置，另盜挖現場位置
    並未在核定之礦業用地範圍內，現場之砂石經採樣化驗結果
    ，符合矽砂礦之標準等情，有苗栗縣政府97年10月14日會勘
    紀錄、現場照片37張、經濟部礦務局97年11月19日礦局行一
    字第09700262360號函暨現場採樣紀錄、分析檢驗報告、手
    繪現場相關位置圖等附卷可佐（見偵卷一第69-75、107、
    114-131頁，偵卷二第11頁）。
  (二)而本案查緝之過程，分據證人湯閎予於原審具結證稱：「97
    年10月14日上午，因民眾檢舉盜採矽砂之事，我和同事張國
    興有到苗栗縣三灣鄉○○○段490-1號、491-1地號附近，於
    9時4、50分的時候我們在外圍先監看，有聽到挖土機的聲音
    從開挖處傳過來，過一會就看到兩部卡車從開挖地點開出來
    ，後來我們就聯絡警方過來，我們先到大門口，請看守的丁○○開門，他說他要聯絡丙○○到現場來，我有說我們是苗
    栗縣政府的人，要到裡面去看有沒有開挖的事實，他拒不開
    門，後來隔了10幾分鐘警方到場時才進去，進去的時候我們
    就先衝到鐵皮屋那個地方，看到兩部卡車在現場，且有一位
    司機跳車逃逸，因為我想說要到開挖的現場去找挖土機，且
    後面有警方，所以我們沒有去追那個卡車司機，但在路旁有
    看到剛傾倒的矽砂，矽砂倒出來的時候會有一個弧度，可以
    用形狀來判斷是剛倒的，之後我們到開挖現場去，看到開挖
    現場的時候，沒有看到挖土機，但在路面上有看到挖土機行
    走的痕跡，我們就沿著路去追緝，最後快要到寶隆的時候，
    就看到挖土機在破壞道路。開挖現場是新挖的痕跡，和路旁
    新倒的砂石是同一類型。我有去追挖土機司機，因為我之前
    有去里昇礦業會勘過，見過丙○○1、2次，所以認得那個人
    就是丙○○，但沒有追到他。從里昇堆置場到開挖現場只有
    一條路，另一頭通往寶隆矽砂場，我看到兩台卡車是從那條
    路開出來，不是只有在里昇堆置場的範圍內行駛，我們請求
    丁○○開門時，他說要聯絡丙○○，就一直撥電話，我看他
    好像拿手機，那時他在堆置場大門內和貨櫃屋中間，我們在
    大門外面，沒有印象有看到丁○○在圍黑色遮陽網或清掃水
    溝，進入里昇堆置場後，我看到跳車逃逸的卡車司機是駕駛
    車號865-HY號，另外1台我一進去就沒有看到人，當時沒有
    司機坐在車內休息，我們停下拍照約1、2分鐘後就進入開挖
    現場，後來是看到挖土機挖掉水溝上鋪設之鐵板破壞道路，
    我們在山頭拍照後又繼續下去追，在遭破壞的道路現場，我
    下車追丙○○，距離他10來公尺處，我有大聲喊不要跑，再
    跑我就要查扣挖土機，當時的音量他絕對聽得到。回到盜挖
    現場後，我們是針對新開挖的痕跡丈量，即從結構比較鬆散
    的部分量，拍照蒐證完大約11、12點離開。」等語（見原審
    卷第124-156頁）；及證人張國興於原審具結證稱：「因為
    接到民眾電話檢舉獅頭山那邊有人盜挖矽砂，我們於97年10
    月14日上午9點左右，從縣政府出發至里昇堆置場附近，於9
    時40分許，在大門前將近50公尺處就聽到有挖土機的聲音且
    我有聽到兩部大卡車從盜挖現場開出來的聲音，當時湯先生
    就坐我旁邊，我們就立即聯絡三灣分駐所，隔大概5、6分鐘
    ，突然間挖土機聲音停掉了，我們兩個就直接衝到大門去，
    我跟看門的丁○○說我是苗栗縣政府的，叫他馬上開門，結
    果他一直在打行動電話，說要聯絡老闆來，他沒辦法開門，
    我們在大門前面，他在大門後面打，等了10幾分鐘警察來他
    才開門，現場沒有看到丁○○在圍黑色遮陽網或清掃水溝，
    警察一開門我們就衝進去，有兩部卡車司機，一個往右手邊
    跳車逃逸，一個往左手邊跳車逃逸，因為湯閎予坐在右手邊
    ，右邊前面還有一堆菅芒花擋住，從我的角度可以清楚看到
    有兩個司機從停留在現場的兩台卡車跳出來分向逃逸，並沒
    有司機停留在車上休息的情況，那時候我們看到空車就停下
    來拍照1、2分鐘，我摸兩台砂石車的引擎都是熱的，往前20
    公尺左右，路旁就有兩堆矽砂，剛挖起來的矽砂比較濕，含
    水分比較高，所以我們認定是剛倒的。我們進入盜挖現場後
    ，地形全部是剛挖的痕跡，我們就往後山追，那條路雜草叢
    生沒有卡車進出，我們是沿著挖土機剛走過的痕跡追過去，
    經過一個山頂往下看1、2百公尺，就看到有部挖土機開的很
    快往下一直衝，我們快要追到挖土機的時候，大概距離2、
    30公尺，他又把舖的鐵板挖掉，挖掉水溝蓋，又把水溝挖大
    一點，再往前開到寶隆矽砂場那邊，我看到挖土機司機的背
    影，背包包的方式和丙○○一樣，他之前違反水土保持法，
    我們已經會勘過2、3次。在開挖現場我們是針對新開挖的痕
    跡丈量，新開挖的跟舊有的不一樣，舊有的天氣乾燥痕跡會
    乾掉，新開挖是全部濕濕的痕跡，在里昇堆置場旁剛傾倒矽
    砂就是從開挖現場挖過去的，每一個地方矽砂質量不一樣，
    要很仔細的判斷，因為我取締盜採做了18年，憑經驗就可以
    判斷，開挖現場就是挖土機剛挖的新痕跡，10分鐘前剛挖的
    濕度，與隔1、2天的濕度不一樣，現場是10分鐘前剛挖的濕
    度，從開挖現場至寶隆矽砂場的雜草被挖土機輾過的痕跡，
    都是往寶隆的方向倒，我們拍照完是在11點20分左右離開里
    昇堆置場。」等語明確（見原審卷第157- 189頁）。核證人
    湯閎予、張國興證述之內容大致相符，且其2人所述於本案
    查獲前曾至里昇堆置場進行會勘並與被告丙○○見面乙節，
    亦有苗栗縣政府98年3月26日府建石字第0980048938號函暨
    所附97年4月11日之會勘紀錄在卷可查（見偵卷一第296-298
    頁），又其2人均擔任苗栗縣政府河川駐衛警，與被告4人素
    無仇恨、過節或金錢糾紛，是證人湯閎予、張國興應無甘冒
    偽證之重責設詞誣陷被告4人之動機，堪認證人湯閎予、張
    國興前述之查獲經過應屬實情，可資採信。
  (三)另證人即三灣分駐所員警徐寧文亦就當日到場支援時所見情
    況，於原審具結證稱：「當日到里昇堆置場時，只看到丁○○在門口處，我稍微盤查他的身分，當日是員警夏健輝值班
    接到報案，我和副所長一起趕過去，在門口看到兩位河川駐
    衛警，我們到現場後表達是三灣分駐所的警察，要進去勘查
    ，丁○○就開門了，河川駐衛警是開吉普車，車上有標明是
    苗栗縣政府，因為我們轎車底盤很低，而卡車的輪胎痕跡很
    深，下方又有很多石頭，我們沒辦法開很快，等從堆置場下
    去之後，發現左手邊的鐵皮屋旁邊有二輛卡車停在那邊，而
    駐衛警因為駕駛的車底盤高，所以一直往前衝到盜挖現場。
    我們車開進去後有看到2堆土，距離卡車約20公尺，就在他
    們行走的產業道路旁邊，是矽砂摻雜泥土，跟一般正常泥土
    不同，顏色比較白，也有看到那二台車後頭有殘留白砂的泥
    土。到盜挖現場的時候，因為寶隆那邊道路比較崎嶇，駐衛
    警開吉普車，轎車根本沒辦法開，我們就分工，他去追那邊
    道路崎嶇的，我就往里昇要查扣那兩台卡車及把風的丁○○
    ，結果兩台車也走了，涉嫌把風的也走了，我們就再回到盜
    挖現場，往寶隆方向前進，但因道路崎嶇，一般巡邏車沒辦
    法行走，我們把車停在盜挖現場用走的，徒步走到駐衛警發
    現怪手的地方，沿路有水溝跟鐵板被破壞的痕跡。查緝當天
    我分配的勤務8點到10點是備勤，10點至12點是我和副所長
    的巡邏勤務，因為接獲報案時剛好是我的巡邏時段，才會和
    副所長一起到場，進入堆置場後發現的兩台卡車裡面沒有司
    機，我們進入盜挖現場又出來時，兩台卡車就已經不見了，
    這段時間約隔5、6分鐘，當時沒有人留在堆置場處看守，也
    沒看到是誰把卡車開走，後來會勘丈量完盜挖數量以後，我
    們再一起回三灣分駐所作會勘紀錄，離開時間約11時20分左
    右，卷附之現場位置圖（見偵卷二第11頁）是我繪製，因為
    距離過寬，沒有工具可以實際測量，只能目測，往寶隆方向
    之處道路崎嶇，稍微長一些草，但挖土機一輾過整個痕跡就
    出來了，挖土機走過的痕跡很明顯，是剛走過的，草是往寶
    隆方向傾倒，沒有往里昇這邊。」等語綦詳（見原審卷第19
    1- 203頁）。被告丙○○雖指稱伊與三灣分駐所處得不好，
    證人徐寧文常找伊麻煩云云，然查，本件是由民眾向苗栗縣
    政府檢舉有盜採矽砂之情事，經由證人湯閎予、張國興當日
    到場察看確認後，始決定報警請求支援，業經其2人證述如
    上，並非由證人徐寧文主動、隻身前往現場查緝，是證人徐
    寧文應無以該查緝行為捏造事證陷害被告丙○○之可能，況
    證人徐寧文所述之查緝過程，與證人湯閎予、張國興證述部
    分，並無矛盾、扞格之處，堪認其所述應與實情相符，亦值
    採信。
  (四)則依前揭證述內容，可知證人湯閎予、張國興於里昇堆置場
    外圍聽見盜挖現場傳出挖土機動工聲音後，即到里昇堆置場
    大門處，向被告丁○○表明來意，要求進入盜挖現場勘查，
    被告丁○○竟旋即向被告丙○○聯絡示警，拖延不讓其等進
    入，經過10餘分鐘，三灣分駐所員警會同到場進入查緝時，
    適被告甲○○、戊○○駕駛前開大貨車自盜挖現場駛出，見
    狀立即跳車逃逸躲藏，並已將自盜挖現場處載運之矽砂隨意
    傾倒於路旁（如偵卷一第115 頁照片所示），待員警及查緝
    人員進入盜挖現場，被告甲○○、戊○○即趁無人留守堆置
    場之際，返回車內駕車離去，被告丙○○則駕駛挖土機自盜
    挖現場向寶隆矽砂場之方向逃逸，並於查緝人員沿途追趕時
    ，以挖土機挖開道路中斷積水處之鐵板，阻絕查緝人員車輛
    進入，旋即又跳車逃逸。且盜挖現場依山壁之鬆散、濕潤程
    度判斷，確為新開挖之痕跡，里昇堆置場路旁傾倒之矽砂亦
    屬新痕，足認被告丙○○、甲○○、戊○○、丁○○4 人對
    於盜挖現場盜採矽砂一事，確有犯意聯絡，並分別擔任挖取
    、載運、把風之角色甚明。又被告甲○○駕駛之車號865-HY
    號與被告戊○○駕駛之車號938-HY號大貨車，其車斗分別約
    可裝載12及16立方公尺之砂石，為其2 人供承在卷（見本院
    卷第233-234 頁），故盜挖現場遭挖掘之矽砂共1,056 立方
    公尺，如以該2 台大貨車裝載，僅需各約38車次即可載運完
    畢【計算方式：1056÷（12＋16）＝37.71 】，所需時間非
    長，故盜挖現場應係被告4 人自遭查緝之97年10月14日前數
    日起開始挖取，亦堪認定。被告丙○○所辯稱伊僅有乙部挖
    土機，豈可能短時間內即盜得上開數量之砂土云云，顯係卸
    責之詞，要不可採。
  (五)被告4人雖各以前詞置辯，惟查：
  (1)被告丙○○並未與寶隆矽砂場負責人黃耀雄約定當日試駕挖
    土機乙節，業據證人黃耀雄於偵查中證稱：「我不知道丙○○為何當天會把挖土機開到寶隆矽砂場，有一次我跟丙○○
    在路面巧遇，丙○○跟我說他經營不下去，想要把挖土機賣
    給我，我說我有空會過去看看，但是我們並沒有約時間，丙○○在寶隆矽砂場旁邊經營里昇堆置場，我們2 個中間距離
    很遠，丙○○他們是後山，我們是前山，相差約有1 公里遠
    。」等語明確（見偵卷一第210 頁），況黃耀雄尚未決定是
    否購買該台挖土機，如其有意購買，在里昇堆置場處試駕亦
    無困難等情，亦為被告丙○○所自陳（見原審卷第212-215
    頁）。而依證人黃耀雄上開所述，可知其當時已向被告丙○○表示有空會至里昇堆置場處觀看，並未要求被告丙○○駕
    駛該挖土機至寶隆矽砂場，然被告丙○○竟在未知會買主之
    情況下，逕自駕駛該挖土機穿越崎嶇難行、長達1公里之山
    路前往寶隆矽砂場，而捨棄通知黃耀雄前來里昇堆置場觀看
    之簡易方式，此已顯違常情。又證人湯閎予在後追逐被告丙○○之時，有對其大喊「再跑我就要查扣挖土機」等語，已
    如前述，被告丙○○亦供稱：「我有正面看到他們靠近。」
    等語（見原審卷第218頁），則被告丙○○既知悉在後追逐
    之人有查扣挖土機之權限，且依本案查緝前之會勘經驗，其
    對證人湯閎予、張國興亦有數面之緣，其在看見證人湯閎予
    靠近之時，豈有將之誤認為黑道份子而跳車逃逸之理？況被
    告丙○○事後得知其挖土機已遭查扣後，竟未向警解釋前開
    原委，反謊稱其當時不在里昇堆置場，該挖土機是由其弟李
    本堯駕駛云云（見偵卷一第6-12、13-15頁，偵卷二第68-70
    頁），其弟李本堯更配合其說詞出面頂替，直至遭原審法院
    裁定羈押後，始自白其頂替犯行（見偵卷二第156-157頁）
    ，此益徵被告丙○○並無將查緝人員誤認為黑道份子之情事
    ，而係因盜採矽砂才心虛逃逸甚明。至被告丙○○所辯其挖
    土機遭查扣後，現場仍有他人盜挖，其有錄影畫面及相片為
    證云云（見原審卷第72頁證物袋），然本案依證人湯閎予、
    張國興所述，盜挖現場僅能由里昇堆置場或寶隆矽砂場進入
    ，當日聽見盜挖現場傳來挖土機聲音後，自里昇堆置場循聲
    進入盜挖現場，依挖土機行走痕跡及沿路雜草遭輾倒之方向
    往前查緝，僅見被告丙○○駕駛之挖土機行走，且依證人徐
    寧文所述，沿路雜草傾倒之方向均是倒向寶隆矽砂場，而未
    倒向里昇堆置場，足認查緝當日盜挖現場之新痕及當場測量
    之挖掘數量，確係被告丙○○駕駛挖土機盜採所致，至被告
    丙○○之挖土機遭查扣後，現場是否尚有他人盜採，核與被
    告丙○○於本案查緝當日前數日起至查緝當日有無盜採之部
    分，並無關聯，自難以此執為對其有利之論據。
  (2)至被告甲○○、戊○○於查緝當日，雖有分別自建豐矽砂製
    造廠載運瓷土，及自聯豪矽砂公司載運砂土，有證人彭郁琴
    、胡鳳紓於警詢之證述及出貨單2 紙為據（見偵卷一第54-5
    5 、58-59 、90-91 頁），然被告甲○○、戊○○如僅單純
    載運瓷土、砂土前往里昇堆置場內堆置，其2 人駕駛大貨車
    之行駛範圍，當在里昇堆置場之堆置區域內，豈會自通往盜
    挖現場之產業道路駛出？又其2 人如均因正當事由進入里昇
    堆置場，為何在查緝人員前往查緝時，旋即跳車逃逸？被告
    甲○○辯稱查緝人員進入堆置場時，伊在車上休息，後來伊
    把車開出去時還有看到警員云云，與證人湯閎予、張國興、
    徐寧文等人所見之情顯不相符，自難憑採；而依被告戊○○
    陳稱，伊當日上午9 時自聯豪矽砂公司載運3 車砂土至里昇
    堆置場後，即先返家休息，準備下午載運另外2 車，聯豪矽
    砂公司至里昇堆置場開車約20分鐘，伊住處至里昇堆置場之
    車程亦約20分鐘，而伊住處到聯豪矽砂公司之車程約30分鐘
    以上云云（見原審卷第228-230頁），則被告戊○○既非居
    住於里昇堆置場旁，且當日載完第3車之時間甚早，何以當
    時即返家休息，亦有可疑，況其於當日上午10時31分許至10
    時47分許間，以其持用之0000000000號行動電話通聯之基地
    台位置，均與里昇堆置場至盜挖現場範圍內測得之基地台位
    置相同，有其當日之雙向通聯紀錄、檢察事務官現場履勘職
    務報告各1份在卷可稽（見偵卷二第33、43-47頁），足見被
    告戊○○所辯伊在家中休息至上午11點多，才又返回里昇堆
    置場，查緝當時伊不在現場云云，純屬卸責之詞，亦不足採
    。
  (3)又證人湯閎予、張國興要求被告丁○○開門配合查緝之時，
    有向其表明來意，且當時證人湯閎予、張國興駕駛之吉普車
    外觀亦印有苗栗縣政府之字樣，已據證人湯閎予、張國興、
    徐寧文證述如前，是被告丁○○對證人湯閎予、張國興為縣
    政府查緝人員之身分，自難諉為不知，況被告丁○○於原審
    供稱：伊並無負責開門、守門，是當時伊在清掃水溝，才將
    大門稍微關起來云云（見原審卷第220-221頁），則被告丁○○如僅負責現場清掃等雜事而無須守門，亦不知被告丙○○於盜挖現場盜採矽砂，其何以在查緝人員欲進入時拖延阻
    攔，拒不開門，更急於聯絡被告丙○○？是被告丁○○辯稱
    其無把風之情事云云，殊非可採。
  (4)另本案在里昇堆置場處查獲之矽砂礦雖未達1,056 立方公尺
    ，然前開數量之矽砂遭盜採後，由被告甲○○、戊○○駕駛
    之大貨車載運，僅需各約38車次，已如前述，故將之全數外
    運應無困難，且被告丙○○為避免遭查獲贓物，於盜採後旋
    命被告甲○○、戊○○載運離去，而未堆置於其開設之里昇
    堆置場處，亦屬常情，故縱然里昇堆置場內查獲之矽砂數量
    較少，亦難以此為有利於被告4 人之認定，附此敘明。
  (六)又本件盜挖現場遭盜採之矽砂數量達1,056 立方公尺，可知
    被告開挖採礦之範圍非小、數量甚多，復由上揭查獲時之照
    片觀之（見偵卷一第119-120 、141-143 頁），該山坡地經
    盜採矽砂面之山壁，植被已全遭破壞，岩層裸露、土石鬆軟
    ，現場亦未有任何水土保持設施；而偵查中經檢察官會同苗
    栗縣政府水土保持科技士，於98年4 月21日至現場履勘、鑑
    定結果，可見盜挖現場之土壤沖蝕嚴重，排水系統之水流混
    濁並挾帶土沙沈積於低窪處且沖刷至區域外，有履勘現場筆
    錄、苗栗縣政府府農水字第0980123530號函及所附現場照片
    39張附卷可憑（見偵卷二第61、180-192 頁）。故綜合本件
    查獲時現場之照片與98年4 月21日現場履勘之結果，可見系
    爭山坡地遭被告等人盜採矽砂後，植被遭破壞之狀況嚴重，
    迄今尚未復原，山壁上依舊鮮有植被附著、岩床裸露，且因
    雨水沖刷之結果，致原本鬆動之砂石因此日漸流失，隨雨水
    流至區域外，足證被告4 人在山坡地開挖挖取矽砂，而未做
    好水土保持之行為，已造成水土流失之結果，堪可認定。至
    於被告丙○○於本院提出之照片（見本院卷第51至60頁）究
    非案發當時所拍攝，且照片未顯示有他人盜採砂土情形，自
    難據為有利於被告之認定。
  (七)綜上所述，被告丙○○、甲○○、黃d乾豪、丁○○之辯詞
    ，顯均係事後卸責之詞，俱不足採，本案事證明確，被告4
    人在私人山坡地內未經同意擅自採礦，致系爭山坡地水土流
    失之犯行，洵堪認定。被告丙○○聲請本院勘驗現場並採樣
    送驗，調閱台中高等行政法院98年度訴字第140號水土保持
    法案件卷宗，以證明伊清白。然本案於案發後迭經苗栗縣政
    府會同經濟部礦務局派員勘驗現場並採樣化驗，檢察官於偵
    查中亦會同苗栗縣政府水土保持科技士至現場施以勘驗，均
    如上述，而台中高等法院受理之上開案件所為判決對本院並
    無拘束力，核與本案無關，是本院認無再行勘驗現場採樣送
    驗及調閱台中高法行政法院之上開案件卷宗之必要；被告丙○○另聲請傳喚里昇礦業有限公司之劉源章到庭作證，以證
    明里昇堆置場中之矽砂係自里昇礦業有限公司採購者，本院
    審酌被告丙○○縱有向里昇礦業有限公司購買矽砂，亦與被
    告等人於本案違法採取矽砂礦係二回事，尚無礙本院上開之
    認定，因認此部分亦無傳喚調查之必要。而被告戊○○聲請
    本院傳喚證人胡鳳紓以證明伊於聯豪企業公司內載運砂土前
    往里昇堆置場堆置，並向該公司調取砂土與案發現場取得之
    矽砂化驗比對是否不相符，被告甲○○聲請調取建豐製造股
    份有限公司之磁土，以證明伊自建豐公司載運磁土至里昇堆
    置場等情。然證人胡鳳紓業於警詢供述明確，其證言亦經本
    院審酌，如上述，且被告戊○○、甲○○縱有自聯豪公司或
    建豐公司載運砂土或磁土至里昇堆置場，然無礙本院關於被
    告戊○○及甲○○有本案犯行之認定，是渠等之聲請核無調
    查必要，附此敘明。
二、核被告丙○○、甲○○、戊○○、丁○○所為，均係犯水土
    保持法第32條第1 項之擅自採礦致生水土流失罪及礦業法第
    69條第1 項之私自採礦罪。而水土保持法第32條第1 項之在
    公有及私人山坡地內，未經同意從事採礦之開發，致生水土
    流失罪，以行為人在公有及私人山坡地內，未經同意從事同
    法第8 條第1 項第3 款規定之採礦開發，致生水土流失，為
    犯罪構成要件。其立法目的固重在實施水土保持之處理與維
    護，以保育水土資源，涵養水源，減免災害以促進土地之合
    理利用；然其同時規範在他人山坡地內，未經同意擅自從事
    採礦之犯行，本質上即為刑法第320 條第1 項竊盜罪之特別
    規定，自不應再論以竊盜罪名（最高法院95年度台上字第14
    51號判決意旨足參），而應依特別法優於普通法之法律競合
    關係，適用水土保持法第32條第1 項之罪論處，檢察官認被
    告4 人之犯行尚構成刑法之加重竊盜罪，容有誤會。被告丙○○、甲○○、戊○○、丁○○4 人，對於上述犯行，具有
    犯意聯絡及行為分擔，應論以共同正犯。又被告4 人未經同
    意於前述期間，在上述山坡地從事採礦之作為，在刑法評價
    上，應以合為包括之一行為予以評價，較為合理，應屬接續
    犯。被告4 人以一盜採矽砂之行為觸犯前揭2 罪名，為想像
    競合犯，應從一重以違反水土保持法之罪處斷。又被告丁○○前因竊盜案件，經原審法院以96年易字第693號判決判處
    有期徒刑6月確定，甫於97年1月11日縮刑期滿執行完畢，有
    臺灣高等法院被告前案紀錄表在卷可考，其在有期徒刑執行
    完畢後5年以內，故意再犯本案有期徒刑以上之罪，為累犯
    ，應依刑法第47條第1項之規定，加重其刑。
三、又被告4 人違法私自開採之矽砂礦，總數量為1,056 立方公
    尺，應依礦業法第69條第2 項之規定沒收，如全部或一部不
    能沒收時，連帶追徵其價額。另被告丙○○、甲○○、戊○○固分別駕駛挖土機及營業用大貨車盜採矽砂，而為本件之
    犯行，業如前述，然該挖土機係由被告丙○○以南埔矽砂建
    材有限公司之名義，向合迪股份有限公司以分期付款之方式
    購買，雙方並訂立附條件買賣契約書，迄今價款尚未清償完
    畢，是該挖土機所有權仍屬合迪股份有限公司，有經濟部工
    業局動產擔保交易（附條件買賣）登記證明書、附條件買賣
    契約書各1份附卷可參（見原審卷第108-109頁），而車號86
    5-HY號、938-HY號大貨車則分別為雙榮汽車貨運股份有限公
    司、欣成貨運股份有限公司所有，亦有車籍查詢資料2紙在
    卷可按（見偵卷一第93-94頁），是均非被告所有之物，又
    非違禁物，爰均不予宣告沒收。
四、原審認被告丙○○、甲○○、戊○○、丁○○4人罪證明確
    ，而分別論以上開罪名，並適用刑法第28條論以共同正犯，
    依同法第47條第1項規定，對被告丁○○加重其刑。復審酌
    被告丙○○、甲○○、戊○○、丁○○4人盜採矽砂之數量
    非微，遭破壞之地形、地貌非短時間能夠恢復，對自然環境
    之破壞甚鉅，而山坡地遭人濫墾濫挖，如遇颱風雨季，土石
    洪流將造成生命財產損失，嚴重危害公共安全，且被告4 人
    犯後均一再否認犯行，被告丙○○更同意其弟李本堯出面頂
    替，擾亂偵查方向，態度非佳；惟念及被告甲○○、戊○○
    均無前科，素行尚佳，且係受僱於被告丙○○載運矽砂，被
    告戊○○亦僅領取微薄薪資，聽命於被告丙○○為把風犯行
    ，其3人之分工程度不若被告丙○○，暨衡酌被告4人智識程
    度、生活狀況等一切情狀，量處被告丙○○有期徒刑二年六
    月，併科罰金四十萬元，及就罰金部分諭知易服勞役之折算
    標準；被告甲○○、戊○○各有期徒刑六月，及諭知易科罰
    金之折算標準；被告丁○○有期徒刑七月，併諭知所採上開
    矽砂沒收，如全部或一部不能沒收時，連帶追徵其價額。其
    認事用法及量刑，核無不當。被告等四人上訴，均否認罪行
    ，為無理由，應予駁回。
據上論結，應依刑事訴訟法第368條，判決如主文。
本案經檢察官乙○○到庭執行職務。
中    華    民    國    99    年    4     月    13    日
              刑事第四庭  審判長法  官  洪  耀  宗
                                法  官  劉  登  俊
                                法  官  許  文  碩
以上正本證明與原本無異。
如不服本判決應於收受送達後十日內向本院提出上訴狀，其未敘
述上訴之理由者並得於提起上訴後十日內向本院補提理由書（均
須按他造當事人之人數附繕本）「切勿逕送上級法院」。
                                書記官  郭  蕙  瑜
中    華    民    國    99    年    4     月    13    日

司法院資訊處製作；財團法人民間司法改革基金會備份。
